【裁判字號】    99,易,1225
【裁判日期】    990729
【裁判案由】    詐欺
【裁判全文】
臺灣高雄地方法院刑事判決              99年度易字第1225號
公  訴  人  臺灣高雄地方法院檢察署檢察官
被      告  乙○○
上列被告因詐欺案件，經檢察官提起公訴（99年度偵緝字第131
號），本院判決如下：
    主  文
乙○○幫助犯詐欺取財罪，處有期徒刑貳月，如易科罰金，以新
臺幣壹仟元折算壹日。緩刑貳年，緩刑期間付保護管束，並應向
指定之政府機關、政府機構、行政法人、社區或其他符合公益目
的之機構或團體，提供伍拾小時之義務勞務。
    事  實
一、乙○○明知社會上詐騙案件層出不窮，並可預見將自己之銀
    行帳戶存摺、提款卡及密碼提供他人使用，恐遭利用作為人
    頭帳戶，作為詐欺集團匯款之用，仍基於幫助他人詐欺取財
    之未必故意，於民國97年11月3 日前某日，在其位於甲○○
    鳳山市○○路○段522 巷35弄3 之1 號住處，將其向大眾商
    業銀行鳳山分行申請之帳號：000000-000000 號帳戶存摺、
    提款卡及密碼，交予真實姓名年籍不詳之成年女子「可樂」
    使用，嗣「可樂」所屬之該詐欺集團成年成員共同意圖為自
    己不法之所有，於97年11月3 日15時許，撥打電話予丁○○
    ，假冒係其配偶之友人，謊稱：其配偶同意借款云云，致丁○○陷於錯誤，於同日某時許，匯款新臺幣10萬元至乙○○
    上開帳戶內。嗣因丁○○發覺有異，報警處理，始將上開帳
    戶通報為警示帳戶，致詐騙集團無法自上開帳戶提領丁○○
    所匯款項。
二、案經丁○○訴由甲○○政府警察局移送臺灣高雄地方法院檢
    察署檢察官偵查起訴。
    理  由
一、按被告以外之人於審判外之陳述，雖不符刑事訴訟法第159
    條之1 至之4 等4 條之規定，而經當事人於審判程序同意作
    為證據，法院審酌該言詞陳述或書面陳述作成時之情況，認
    為適當者，亦得為證據；又當事人、代理人或辯護人於法院
    調查證據時，知有刑事訴訟法第159 條第1 項不得為證據之
    情形，而未於言詞辯論終結前聲明異議者，視為有前項之同
    意，同法第159 條之5 定有明文。本案下列所引用之供述及
    非供述證據，業經本院依法踐行調查證據程序，公訴人、被
    告均不爭執各該證據之證據能力，且迄本院言詞辯論終結前
    未就上開證據之證據能力聲明異議，又查無依法應排除其證
    據能力之情形，是後述所引用證據之證據能力均無疑義，依
    法自有證據能力，均得作為本案證據，先予敘明。
二、訊據被告矢口否認有何幫助詐欺犯行，辯稱：上開帳戶係借
    給其友人「可樂」使用云云。經查：
  (一)被告於97年11月3 日前某日，在其位於甲○○鳳山市○○路
    ○段522 巷35弄3 之1 號住處，將其向大眾商業銀行鳳山分
    行申請之帳號：000000-000000 號帳戶存摺、提款卡及密碼
    ，交予真實姓名年籍不詳之成年女子「可樂」使用，嗣詐欺
    集團成年成員共同意圖為自己不法之所有，於97年11月3 日
    15 時 許，撥打電話予丁○○，假冒係其配偶之友人，謊稱
    ：其配偶同意借款云云，致丁○○陷於錯誤，於同日某時許
    ，匯款新臺幣10萬元至被告上開帳戶內，嗣因丁○○發覺有
    異，報警處理，始將上開帳戶通報為警示帳戶，致詐騙集團
    無法自上開帳戶提領丁○○所匯款項之事實，業據被告於本
    院審理時坦承不諱（見本院審易字卷第19頁、易字卷第15頁
    背面、第17頁至第18頁），核與被害人即證人丁○○於警詢
    之證述相符（見警卷第1 頁至第2 頁），並有被害人丁○○
    合作金庫商業銀行匯款單影本（匯入被告上開000000000000
    帳戶（見警卷第3 頁）、大眾商業銀行鳳山分行97.11.25鳳
    山發字第51號函送被告上開帳戶97年10月25日至同年11月10
    日歷史交易往來明細及開戶基本資料（見警卷第4 頁至第8
    頁）可證，堪認為真實。
  (二)被告雖辯稱：因伊友人「可樂」因積欠卡債，無法使用個人
    帳戶，而「可樂」之友人要匯款給她，即向伊借用上開帳戶
    ，嗣後伊打電話給「可樂」均未回應，伊因當時帳戶內沒有
    存款，始未辦理掛失手續，伊不知「可樂」的真實姓名年籍
    云云。惟按刑法上之故意，可分為直接故意與不確定故意（
    間接故意），所謂「不確定故意」，係指行為人對於構成犯
    罪之事實，預見其發生而其發生並不違背其本意者，刑法第
    13條第2 項定有明文。另參以一般人至銀行申請開立帳戶，
    其目的不外乎利用銀行帳戶作存、提款、轉帳等財產之金錢
    支配處分，故對於銀行發給之存摺、印章、提款卡、密碼等
    資料，無不妥為保存，以防遺失或被盜用，損及個人財產權
    益，並遭濫用為財產犯罪之工具，且個人存摺與存戶印鑑章
    、提款卡結合，專有性甚高，更非一般自由流通使用之物，
    縱需交他人使用，亦必基於信賴關係或特殊事由，自不可能
    隨意交予不熟識之人任意使用，一般人本於生活經驗及認識
    ，足以懷疑藉故取用他人帳戶、提款卡及密碼者，係基於隱
    瞞資金流向或行為人之身份之不法目的，與利用他人之銀行
    該等帳戶為犯罪工具有關。且金融機構帳戶係個人理財之重
    要工具，為個人財產、信用之重要表徵，可預見將自己名義
    開設之金融機構帳戶存摺、提款卡及密碼交付他人使用，有
    供作財產犯罪用途之可能，而犯罪者取得他人存摺之目的在
    於取得贓款及掩飾犯行不易遭人追查，此為一般人依其社會
    經驗所得知。而被告為一成年人，並曾從事美髮行業，有相
    當之工作經驗，業據其於本院審理時陳述明確（見本院易字
    卷第17頁背面），自應明知提供其提款卡及密碼予他人，極
    有可能係供他人為財產犯罪之用。且平面媒體及電子媒體，
    均經常報導詐欺集團，常以收受人頭帳戶作為詐欺工具之事
    實，眾所皆知，被告係有正常辨識能力之人，對於他人會持
    其所提供之銀行帳戶犯罪應有所預知，竟仍將所開立之上開
    帳戶之提款卡含密碼交付他人使用，對於他人持用犯罪之事
    實，自無不知之理。被告雖以前詞置辯，惟依上開所述，被
    告應明知其存摺、提款卡及密碼之重要性，是被告將其上開
    帳戶之存摺、提款卡及密碼交付其綽號「可樂」之友人前，
    自應知悉「可樂」之真實姓名、年籍，以免其存摺、提款卡
    及密碼遭詐欺集團使用，然被告卻在對於「可樂」之人之真
    實姓名、年籍資料毫無所悉之情況下，遽然交付上開帳戶之
    存摺、提款卡及密碼，甚至被告與「可樂」失去聯繫，其帳
    戶之存摺、提款卡及密碼已不知去向後，仍未積極處理，將
    帳戶掛失或報警處理。顯見被告應可預見上開金融帳戶將被
    不法之徒用於犯罪贓款之匯入流出，而不違反本意，顯然有
    幫助詐欺集團利用其帳戶犯罪之不確定故意。
  (四)且被告雖於偵查中提出「可樂」之手機門號供檢察官查證，
    然經檢察官向中華電信公司查詢該門號之申辦人後，被告又
    陳稱並不認識該門號之申辦人等語（見偵二卷第55頁）。被
    告既不能提供「可樂」之真實姓名、年籍資料以供檢察官查
    證，本院亦無從查知「可樂」其人之真實姓名、年籍等資料
    ，是本案尚查無任何有利或得以佐證被告上開辯詞之證據，
    而被告之辯詞又與一般正常人之社會經驗不符，並與本院所
    認定之上開事實有異，自無可信。
  (五)綜上所述，本案事證明確，被告所辯，不足採信，其犯行堪
    以認定，應依法論科。
三、按刑法上之幫助犯，係對於犯罪與正犯有共同之認識，而以
    幫助之意思，對於正犯資以助力，而未參與實施犯罪之行為
    者而言（最高法院75年度台上字第1509號、84年度台上字第
    5998號、88年度台上字第1270號判決參照）；是以如未參與
    實施犯罪構成要件之行為，且係出於幫助之意思提供助力，
    即屬幫助犯，而非共同正犯。本案被告提供其帳戶之存摺、
    提款卡及密碼等物，供詐欺集團詐欺取財匯款使用，其雖未
    參與詐欺取財之行為，然顯係以幫助之意思，參與詐欺取財
    構成要件以外之行為，為幫助犯。次按人頭帳戶之存摺、提
    款卡等物既在犯罪行為人手中，於被害人匯款至犯罪行為人
    之上開人頭帳戶，迄警察受理報案通知銀行將該帳戶列為警
    示帳戶凍結其內現款時，犯罪行為人實際上既得領取，對該
    匯入之款項顯有管領能力，自屬既遂，應成立刑法第339 條
    第1 項之詐欺取財既遂罪（臺灣高等法院臺中分院96年度上
    易字第2122號判決、臺灣高等法院暨所屬法院97年法律座談
    會刑事類提案第13號意旨參照）。是本件雖因被害人丁○○
    匯款後發覺有異，報警處理，將上開帳戶通報為警示帳戶，
    然詐欺集團成員實際上既得領取，對該匯入之款項顯有管領
    能力，自屬既遂。是核被告所為，係犯刑法第30條第1 項、
    第339 條第1 項之幫助詐欺取財罪。應依刑法第30條第2項
    規定減輕之。爰審酌被告本身雖未實際參與詐欺取財犯行，
    但其提供帳戶供不法犯罪集團使用，不僅造成執法機關不易
    查緝犯罪行為人，危害社會治安，助長社會犯罪風氣，更造
    成被害人求償上之困難，所為甚有不該，及被害人雖受騙匯
    款，惟因該帳戶及時通報為警示帳戶，詐欺集團成員未及取
    款，及被害人業已取回被騙款項等情，暨其犯罪之動機、目
    的、智識程度、生活狀況等一切情狀，量處如主文所示之刑
    ，並諭知易科罰金之折算標準。又被告前未曾受有期徒刑以
    上刑之宣告，有臺灣高等法院被告前案紀錄表1 份在卷可稽
    ，僅因一時失慮偶罹刑典，且被告年紀尚輕，尚有大好前程
    ，堪認被告經此偵、審程序及上開刑之宣告後，應知所警惕
    而信無再犯之虞，本院認上開對其所宣告之刑，以暫不執行
    其刑為當，爰依刑法第74條第1 項第1 款之規定，併予宣告
    緩刑2 年，以啟自新。並依刑法第74條第2 項第5 款之規定
    ，命其應向檢察官指定之公益團體、地方自治團體或社區提
    供50小時之義務勞務，另併依刑法第93條第1 項第2 款之規
    定，諭知於緩刑期間付保護管束。
據上論斷，應依刑事訴訟法第299 條第1 項前段，刑法第30條第
1 項前段、第2 項、第339 條第1 項、第41條第1 項前段、第74
條第1 項第1 款、第2 項第5 款、第93條第1 項第2 款，刑法施
行法第1 條之1 ，判決如主文。
本案經檢察官丙○○到庭執行職務。
中    華    民    國    99    年    7     月    29    日
                  刑事第二庭    審判長法  官  吳進寶
                                      法  官  李昆南
                                      法  官  施盈志
以上正本證明與原本無異。
如不服本判決應於收受送達後10日內向本院提出上訴書狀，並應
敘述具體理由；如未敘述上訴理由者，應於上訴期間屆滿後20日
內向本院補提理由書（均須按他造當事人之人數附繕本）「切勿
逕送上級法院」。
中    華    民    國    99    年    7     月    29    日
                                      書記官  林雅婷
附錄本判決論罪之法條：
中華民國刑法第339 條
意圖為自己或第三人不法之所有，以詐術使人將本人或第三人之
物交付者，處5 年以下有期徒刑、拘役或科或併科1 千元以下罰
金。
以前項方法得財產上不法之利益或使第三人得之者，亦同。
前二項之未遂犯罰之。

司法院資訊處製作；財團法人民間司法改革基金會備份。
